【裁判字號】    90,台上,3410
【裁判日期】    900607
【裁判案由】    妨害自由
【裁判全文】
最高法院刑事判決                                九十年度台上字第三四一○號
    上訴人  臺灣高等法院台中分院檢察署檢察官
    被  告  甲○○
右上訴人因被告妨害自由案件，不服台灣高等法院台中分院中華民國九十年三月二十
二日第二審更審判決（九十年度重上更(二)字第六號，起訴案號：台灣台中地方法院檢
察署八十三年度偵字第一三○四八號），提起上訴，本院判決如左：
    主  文
原判決撤銷，發回台灣高等法院台中分院。
    理  由
本件原判決以公訴意旨略稱：被告甲○○因對於陳養順有債權，而陳養順又對於涂應
杉有新台幣（下同）二百五十萬元之債權，陳養順遂將其對於涂應杉之二百五十萬元
債權讓給被告，惟被告屢向涂應杉要求償還債務，涂應杉均置之不理，被告遂與柯清
信（業經原審法院另案判處有期徒刑七月）及兩名不詳姓名之人，基於共同之犯意聯
絡，由被告佯要約涂應杉於民國八十三年八月一日上午九時三十分許，在台中縣太平
鄉頭汴村頭汴坑一江橋見面，屆時兩人即共乘涂應杉駕駛之自用小客車，同至台中縣
太平鄉頭汴村頭汴坑一九○五地號土地看地，約當日上午十時十分許，兩人看完地欲
離開之際，柯清信駕駛ＯＭ一三二號計程車停在路邊，甫見涂應杉，即下車與另二名
不詳姓名之人，以強暴、脅迫手段推倒涂應杉，再拳打腳踢，隨後柯清信囑被告駕駛
涂應杉所駕之小客車，並將涂應杉推上該車後座，由該二名不詳姓名之人入後座押著
涂應杉，被告則開車隨同柯清信所駕駛之ＯＭ一三二號計程車至山邊一條小路停車，
柯清信等人即逼問涂應杉要如何處理此事，涂應杉受逼，迫不得已以行動電話打給一
邱姓友人，欲請其幫忙湊錢，惟因收訊不良，一行人再駕車往台中市區方向行駛，至
台中市旱溪附近，柯清信稱要先回去準備東西擬先離開，並對涂應杉揚言：「等拿東
西來，如還未交代如何處理，則要如何死，自己去選」，半小時後，柯清信折返，又
要求涂應杉打電話找人處理，涂應杉乃打電話給何姓友人，因未接通，即遭柯清信等
人毆打，使涂應杉受有左部瘀血、後頸部瘀腫、右腳瘀血、右腕瘀血、左側第九及
第十肋骨骨折等傷害。約至當日下午二時許，涂應杉仍未覓得友人幫忙籌款，柯清信
等又對涂應杉恫稱：「乾脆買支鏟子，將你埋掉算了」，至當日下午四時許，涂應杉
又被押到台中市○○路五十二號八樓八之五李樣法律事務所，找趙瑞豐處理本件債務
糾紛，其間並聯絡陳養順至現場，惟未談成。當晚八、九時許，被告又與柯清信及其
他二名不詳姓名之人，由被告駕駛涂應杉之自用小客車，押涂應杉至台中市五期重劃
區及大肚山揚稱：「要挖洞把你埋掉」，其間並要求涂應杉再打電話給其妹涂含笑及
何姓友人，並脅迫涂應杉在翌日中午十二時以前要拿七十萬元，下午三時以前要拿三
十萬元，如未準備好，就不要被抓到，否則要讓其好看，始放走涂應杉，而以此非法
方法，剝奪涂應杉之行動自由，並以強暴、脅迫之手段使其行無義務之事，因認被告
牽連涉有刑法第二百七十七條第一項、第三百零二條第一項、第三百零四條第一項等
等罪嫌。而經審理結果，認不能證明被告犯罪，因而撤銷第一審法院論處被告共同以
非法方法剝奪人之行動自由罪刑之判決，改判諭知被告無罪。
惟查共同正犯之意思聯絡並不限於事前有所謀議，即僅於行為當時有共同犯意之聯絡
者，亦屬之。至所謂意思聯絡，並不以明示為必要，若相互間有默示之意思合致，亦
無礙於共同正犯之成立。又共同正犯之意思聯絡，原不以數人間直接發生者為限，即
有間接聯絡者，亦包括在內。被告於警訊中已供稱：「（問：那三名帶走你們的男子
你是否認識﹖如何認識﹖）其中一名男子我都叫他翁（汪）先生」、「我將這與涂應
杉之債務糾紛講給翁（汪）先生知道，該翁（汪）先生即自告奮勇欲替我處理債務糾
紛，另二名男子我不認識」、「（問：你與涂應杉約定前往汴頭坑看地，你是否有事
先通知任何人﹖）因翁（汪）先生於八十三年七月三十一日打電話給我，我告知他我
與涂應杉約定八月一日九時三十分前往台中縣太平鄉汴頭坑看地」、「（問：你與涂
應杉前往汴頭坑看地前，事先是否即知道翁（汪）先生會前往汴頭坑幫你處理債務問
題﹖）我知道翁（汪）先生會前往汴頭坑幫我處理債務問題，但我不知翁（汪）先生
會帶另外兩名男子前往」（見偵查卷第七頁正背面），嗣於偵查中復供稱：「（問：
你是否把債務糾紛講給翁先生聽，他說要幫你處理債務﹖）是的」、「他們三個叫他
（指涂應杉）還錢，叫我開車」（見同上卷第三十頁背面、第三一頁）。而證人陳養
順在警訊中又證稱：「因我與徐應杉有債務關係，我把涂應杉所欠之二百二十萬元轉
給陳褔來，可是徐應杉遲不把債還清，陳褔來於八十三年八月一日十三時許打電話，
相約於該日十六時到趙瑞豐律師務所處理，這樣比較有保障，我於十九時許才到趙瑞
豐律師事務所，這時陳褔來、徐應杉皆在事務所內準備和解」、「我是去當見證人，
其他事情我就不知道了」（見偵查卷第一六頁背面、第一七頁背面）。如被告及陳養
順前開供述俱屬實在，則被告事先既將與徐應杉同往看地之情告知該翁（或汪）姓之
男子，復明知該翁（或汪）姓男子將前往現場幫其處理其與涂應杉間之債權債務糾紛
，則該翁（或汪）姓男子出現於看地現場為被告向涂應杉索討債務之事，自不違背其
本意。再者該翁（或汪）姓男子於事發當日，帶同柯清信及另一名男子前往被告與涂
應杉相約看地之地點，由柯清信與該翁（或汪）姓男子以毆打之強暴手段，逼使涂應
杉向被告清償債務，並控制涂應杉行動自由後，由被告依柯清信及該翁（或汪）姓男
子之囑咐，駕駛涂應杉所有之自用小客車，而該翁（或汪）姓及另一名男子則入後座
押著涂應杉，於台中市區、台中市旱溪等地繞行多時，其間並恐嚇毆打涂應杉逼其向
被告償債後，再相階前往李樣法律事務所欲解決系爭債務糾紛。於涂應杉行動自由遭
剝奪期間，被告非但未阻止柯清信及該翁（或汪）姓男子之不法逼債行為，反分擔駕
車載送被剝奪行動自由之涂應杉在台中市區繞行，以便其籌款還債及往赴李樣律師事
務所協商解決該債務糾紛等行為，甚至一路伴隨長達十七小時之久（即上午九時至翌
日上午二時左右），則被告於柯清信等人為索討涂應杉積欠被告之債務而強押涂某逼
債期間，分擔駕車載送行動自由遭剝奪之涂應杉與該翁（或汪）姓及另一不詳姓名男
子，以利逼債等行為，是否係基於默示之共同犯意聯絡所為﹖否則其既為事主，若不
認同柯清信等人之暴力討債行為，何以不阻止柯清信等人施暴﹖為何一路相隨長達十
七小時﹖能否以被告未分擔毆打涂應杉、對涂某語出恫嚇等行為及開車途中未發一語
，即認其參與駕車押送涂應杉之妨害自由行為，係柯清信等人所強迫﹖況且被告既供
認未允諾任何利益予該翁（或汪）姓男子（見偵查卷第八頁），該翁（或汪）姓男子
等人，既為被告討債，又何庸強逼被告駕車﹖以上疑點，攸關被告被訴之妨害自由等
犯罪能否成立至鉅，自應深入研求根究明白，俾免枉縱。本院前次發回意旨亦已指摘
及此，原判決徒以被告雖全程參與，惟係出於無奈云云，而為有利被告之認定，致原
有調查未盡及理由不備之可議，依然存在。檢察官上訴意旨，執以指摘原判決違法，
非無理由，應認原判決仍有撤銷發回更審之原因。又原判決關於強制及傷害人之身體
等罪部分，起訴書認與剝奪人之行動自由部分，有牽連犯之裁判上一罪關係，依審判
不可分原則，應一併發回。
據上論結，應依刑事訴訟法第三百九十七條、第四百零一條，判決如主文。
中      華      民      國     九十     年      六      月      七      日
                              最高法院刑事第一庭
                                  審判長法官  施  文  仁
                                        法官  張  淳  淙
                                        法官  林  永  茂
                                        法官  蕭  仰  歸
                                        法官  花  滿  堂
      右正本證明與原本無異
                                              書  記  官
中      華      民      國     九十     年      六      月     十三     日


司法院資訊處製作；財團法人民間司法改革基金會備份。
